【裁判字號】    98,消債抗,627
【裁判日期】    990427
【裁判案由】    聲請更生程序
【裁判全文】
臺灣高雄地方法院民事裁定           98年度消債抗字第627號
抗  告  人  乙○○
上列當事人因消費者債務清理事件聲請更生，對本院中華民國98
年12月2 日98年度消債更字第1273號裁定，提起抗告，本院裁定
如下：
    主  文
原裁定廢棄。
抗告人乙○○自民國九十九年四月二十七日下午四時起開始更生
程序。
命司法事務官進行本件更生程序。
    理  由
一、抗告意旨略以：抗告人有不能清償債務情事，前已提出債權
    人清冊，以書面向最大債權金融機構渣打國際商業銀行股份
    有限公司（下稱渣打銀行）請求共同協商債務清償方案，惟
    協商不成立。原裁定以抗告人每月收入於扣除必要生活費用
    及扶養費用後，尚餘45,508元，以此對照其所負全部債務
    9,294, 287元，僅需約17年即得全部清償完畢，且抗告人現
    年42歲，又任職於國營事業，收入穩定無失業之虞，認抗告
    人並無無法清償或不能清償之虞而駁回更生之聲請。然原裁
    定所估之清償時程未將還款期間所生之利息、違約金等本金
    以外之其他金額併入計算；又抗告人之保證債務、民間債務
    及資產管理公司之債務非上開協商範圍所及，且其薪資亦已
    遭民間債權人強制執行扣薪3 分之1 在案；再者，抗告人為
    國營事業之員工，勞健保與賦稅等支出較一般高，且房租之
    支出換算抗告人及其受扶養人每月平均1,333 元，亦未超出
    內政部所公布之最低生活標準。是原裁定認抗告人並無不能
    清償或有不能清償之虞，尚屬有誤，爰依法提起本件抗告，
    並聲明求為：原裁定廢棄，並准為更生之聲請等語。
二、按債務人不能清償債務或有不能清償之虞者，得依消費者債
    務清理條例所定更生或清算程序，清理其債務。次按債務人
    無擔保或無優先權之債務總額未逾1,200 萬元者，於法院裁
    定開始清算程序或宣告破產前，得向法院聲請更生。又按法
    院開始更生程序之裁定，應載明其年、月、日、時，並即時
    發生效力。末按法院裁定開始更生或清算程序後，得命司法
    事務官進行更生或清算程序，必要時得選任律師、會計師或
    其他適當之自然人或法人一人為監督人或管理人。消費者債
    務清理條例第3 條、第16條第1 項、第42條第1 項、第45條
    第1 項分別定有明文。
三、經查：
  (一)抗告人於消費者債務清理條例公布施行後，向最大債權金融
    機構渣打銀行請求共同協商債務清償方案，該行提供最優惠
    之協商方案為分102 期、利率2.09％、按月清償4,984 元之
    方案，因抗告人向渣打銀行表示另因幫忙兄長擔保債務關係
    而未能接受此還款方案，該行乃於民國98年10月1 日，通知
    協商不成立等情，有前置協商不成立通知書、渣打銀行民事
    陳報狀在卷可稽（見原審卷第16頁、本院卷第26頁），上開
    事實，堪以認定。
  (二)抗告人任職於台灣電力股份有限公司（下稱台電公司），96
    年、97年度所得分別為898,305 元、929,715 元，平均每月
    約82,442元、77,476元，平均每月76,167元等情，有抗告人
    財政部南區國稅局96年、97年度綜合所得稅各類所得資料清
    單附卷可按（見原審卷第45至46頁），應可信為真實。
  (三)抗告人業已負債達727 萬元以上，其本須以較低之標準生活
    而節忖開銷用以償債始符誠信，債務人自不得以無負債人員
    之一般生活標準以上而同為要求，自應節撙開銷用以償債，
    不得希冀依一般消費情況，始符誠信。抗告人現居於高雄縣
    ，有戶籍謄本附卷可參（見原審卷第75至76頁）。是以，抗
    告人於還款期間之必要生活費，應以99年度台灣省每人每月
    最低生活費9,829 元計算。因上開最低生活費係由內政部參
    照行政院主計處所公布當地區最近1 年平均每人消費支出百
    分之60定之，而平均每人消費支出之項目包括食品費、飲料
    費、菸草、衣著、鞋、襪類、房地租及水費、燃料和燈光、
    家具及家庭設備、家事管理、保健和醫療、運輸及通訊、娛
    樂教育和文化服務、雜項支出，已涵蓋抗告人所主張之加油
    停車費、水電費、勞健保費及房屋租金等生活需求，抗告人
    主張每月必要生活費用超出9,829 元部分，自無必要。
  (四)抗告人另主張每年需支出所得稅14,342元、1,270 元，平均
    每月需支出約1,301 元，業據其提出繳款書、97年各類所得
    扣繳暨免扣繳憑單為憑（見原審卷第60至61頁）。是此部分
    費用，為抗告人依法所應繳納者，尚非前述最低生活費之消
    費支出項目所能涵蓋，故此部分支出，應屬必要。
  (五)抗告人主張每月支出母親楊金花、配偶李素秋及2 名未成年
    子女之扶養費用各分別為3,000 元、6,000 元、6,000 元、
    6,000 元部分，查抗告人之母親楊金花95年、96年、97年無
    所得資料，名下無任何財產，有楊金花財政部台灣省南區國
    稅局95年、96年度綜合所得稅各類所得資料清單及財產歸屬
    清單附卷可憑（見原審卷第70至71頁、133 頁），是楊金花
    確有不能以自己財產維持生活，需由抗告人支付扶養費之情
    形，堪予認定。楊金花除抗告人外，另趙建芃、趙峰麟、趙
    堅彬、趙美珍、趙色盆、趙美芳6 名扶養義務人，此有抗告
    人提出之家族系統表附卷可考（見原審卷第68頁），則上開
    6 名扶養義務人依法應與抗告人共同分擔扶養費用。而楊金
    花現居於屏東縣，有戶籍謄本在卷足憑（見原審卷第134 至
    135 頁），以上開內政部公布之台灣省最低生活費用9,829
    元計算，是抗告人應負擔楊金花之扶養費用應以1,404 元為
    限（9,829 ÷7 ＝1,404 ）。又抗告人之配偶李素秋，其95
    年、96年無所得資料，名下無任何財產，有李素秋財政部台
    灣省南區國稅局95年、96年、97年度綜合所得稅各類所得資
    料清單及財產歸屬清單附卷可憑（見原審卷第72至74頁、13
    0 頁），是李素秋確有不能以自己財產維持生活，需由抗告
    人支付扶養費之情形，亦堪認定。抗告人主張每月支出李素
    秋之扶養費用6,000 元，未逾前開最低生活費用之範圍，應
    係可採。再未成年子女平日生活均依附於父母，因此基本支
    出應不若成年人，以98年度綜合所得稅受扶養人每人免稅額
    82,000元計算每人每月基本生活所需約6,833 元為適當，是
    抗告人主張支出2 名未成年子女之費用各3,000 元部分，堪
    予採信。
  (六)抗告人為一般消費者，並未從事營業。目前對金融機構所負
    債務總額為7,279,878 元，均為無擔保或無優先權之債務，
    名下無財產，有債權人清冊、當事人查詢信用報告書、各債
    權銀行債權陳報狀及財政部南區國稅局財產歸屬資料清單附
    卷可稽，抗告人現任職於台電公司，平均每月薪資所得約76
    ,167元，業如前述，其薪資已遭民間債權人甲○○強制扣薪
    3 分之1 ，有台灣高雄地方法院高貴民祿91執字第9874號執
    行命令附卷可按（見本院卷第59至60頁）。從而，抗告人每
    月於扣薪後所得約50,778元，扣除其個人必要生活費用9,82
    9 元、賦稅1,301 元及扶養費用19,404元，剩餘20,244 元
    可供清償債務，而聲請人目前年約42歲，有上開戶籍謄本在
    卷可按，雖距法定退休年齡尚有23年，惟依各大債權銀行所
    陳報欠款之利息年利率計算方式，除國泰世華商業銀行股份
    有限公司（下稱國泰世華銀行）陳報本金年息8.75％、違約
    金年息1.75％外，其他債權銀行皆達年利率16％以上，此有
    各債權人民事陳報狀可考（見本院卷第72頁、76頁、112 頁
    、93頁、101 頁、106 頁），則抗告人每年就無擔保部分債
    務（除民間債權人甲○○及國泰世華銀行之債務部分）之利
    息部分，以年利率16％計算，約需負擔146,369 元（914,80
    8 ×0.16＝146,369 ，元以下四捨五入）；國泰世華銀行債
    務部分，以年利率8.75％計算，約需負擔250,694 元，然依
    抗告人每月所餘20,244元計算，其每年至多僅能償還242,92
    8 元（20,244×12＝242,928 ），見此抗告人已無法負擔上
    開債務利息之支出397,063 元（146,369 ＋250,694 ＝397,
    063 ），更遑論本金之債務部分。抗告人無法清償上開債務
    ，其確有不能清償債務之事實，應堪認定。
四、綜上所述，抗告人係一般消費者，並未從事營業，已有不能
    清償債務之情形。其中無擔保或無優先權之債務在1,200 萬
    元以下，並未經法院裁定開始清算程序或宣告破產，又查無
    消費者債務清理條例第6 條第3 項、第8 條或第46條各款所
    定駁回更生聲請之事由存在，則抗告人更生之聲請，核屬有
    據，自應准許。原審以抗告人每月收入於扣除每月必要支出
    後，剩餘45,508元，對照其所負債務9,294,287 元，其得清
    償完畢之時程約17年，以聲請人現年42歲之年齡，全部債務
    清償完畢非無可能，據以駁回抗告人更生之聲請。惟原審並
    未將利息、違約金等列入計算，且抗告人之薪資已遭民間債
    權人強制執行扣薪在案，是依各該債權人所陳報之計息方式
    ，抗告人扣薪後之收入於扣除個人必要生活費用與扶養費用
    後剩餘20,244元，已不足負擔利息之支出，更遑論本金部分
    ，原審未審酌此情，駁回抗告人之聲請，尚有未恰。抗告人
    提起抗告，求予廢棄，為有理理由。爰廢棄原裁定，並依消
    費者債務清理條例第45條第1 項、第16條第1 項規定，准許
    抗告人更生之聲請，並命司法事務官進行本件更生程序。
五、依消費者債務清理條例第11條第2 項、第45條第1 項、第15
    條，民事訴訟法第495 條之1 第1 項、第450 條，裁定如主
    文。
中    華    民    國    99    年    4     月    27    日
                  民事第三庭    審判長法  官  朱玲瑤
                                      法  官  陳宛榆
                                      法  官  洪能超
上為正本係照原本作成。
本件不得抗告。
本裁定於99年4月27日下午4時公告。
中    華    民    國    99    年    4     月    27    日
                                      書記官  火秋予
附表一：無擔保債權人清冊
┌──┬────────────┬────────┐
│編號│債權人                  │金額（新臺幣）  │
├──┼────────────┼────────┤
│一  │花旗銀行                │167,137元       │
├──┼────────────┼────────┤
│二  │渣打銀行                │222,481元       │
├──┼────────────┼────────┤
│三  │遠東銀行                │114,786元       │
├──┼────────────┼────────┤
│四  │國泰世華銀行            │2,865,070元     │
├──┼────────────┼────────┤
│五  │元誠第二基金資產公司    │227,833元       │
├──┼────────────┼────────┤
│六  │甲○○                  │3,500,000元     │
├──┼────────────┼────────┤
│七  │匯誠第一資產公司        │182,571元       │
├──┴────────────┼────────┤
│合               計           │7,279,878元     │
└───────────────┴────────┘

司法院資訊處製作；財團法人民間司法改革基金會備份。
